【裁判字號】    92,上訴,786
【裁判日期】    920805
【裁判案由】    偽造文書等
【裁判全文】
臺灣高等法院刑事判決                            九十二年度上訴字第七八六號
    上  訴  人
    即  被  告  乙○○
    選任辯護人  林清漢律師
右上訴人因偽造文書等案件，不服臺灣桃園地方法院九十一年度易字第一五五號，中
華民國九十二年一月二十四日第一審判決（起訴案號：臺灣桃園地方法院檢察署九十
年度偵字第一八四五四號），提起上訴，本院判決如左：
    主  文
原判決撤銷。
乙○○無罪。
    理  由
一、公訴意旨略以：被告乙○○（起訴書誤載為黃婕婷）意圖為自己不法所有之犯意
    ，於民國（下同）九十年六月二十三日上午某時，在桃園縣中壢市○○路二六八
    號中華中醫診所內，竊取其同事甲○○所有置於該診所抽屜內之香港上海匯豐銀
    行有限公司卡號為0000000000000000號之信用卡（甲○○尚未
    開卡）後，即基於概括之犯意，先於同日上午十一時六分許，持往桃園縣中壢市
    ○○路○段五０九號大江國際購物中心文華珠寶專櫃，購買金飾，並於所竊得之
    該信用卡簽帳單上偽簽「Ru Ru Fang」之簽名，致生損害於甲○○，而據以該竊
    得之上開信用卡盜刷付帳，並施此詐術，致使不知情之上開店家收費員羅尤菁陷
    於錯誤，而交付其所購物品（計新臺幣三萬二千一百四十七元），又於同日上午
    十一時四十四分許，持往桃園縣中壢市○○路三五七號太平洋崇光百貨股份有限
    公司鎮金店，購買金飾，並於所竊得之該信用卡簽帳單上偽簽「Ru Ru Fang」之
    簽名，致生損害於甲○○，而據以該竊得之上開信用卡盜刷付帳，並施此詐術，
    致使不知情之上開店家收費員鄭惠玲陷於錯誤，而交付其所購物品（計新臺幣一
    萬四千九百二十四元）。因認被告所為涉犯刑法第三百二十條第一項之竊盜罪嫌
    、第二百十七條第一項偽造署名、第三百三十九條第一項之詐欺取財罪嫌云云。
二、檢察官認被告涉犯上開罪嫌，係以告訴人甲○○於警訊時及偵查中之指述，核與
    證人羅尤菁、鄭惠玲於警訊時及偵查中所證述之情節相符（警訊時及偵查中指認
    相片、口卡無訛），並有被告照片四張、信用卡簽帳單二紙附卷可稽，為其論據
    。
三、訊之被告堅決否認有右開犯行，並辯稱：當時我雖然在醫院工作，但不知道甲○
    ○的英文名字叫「Ru Ru Fang」，也沒有拿她的信用卡去簽帳消費。大江國際購
    物中心簽帳單、太平洋崇光百貨公司簽帳單不是我簽的。證人羅尤菁（文華珠寶
    專櫃職員）、鄭惠玲（鎮金店職員）之證言及指認照片錯誤。案發前幾天我曾於
    九十年六月初至大江國際購物中心購買金飾作為友人小孩滿月的禮物，但不是刷
    甲○○的信用卡，可能是店員用殘存記憶指認，這樣對我太不公平等語。
四、按犯罪事實應依證據認定之，無證據不得推定其犯罪事實；又不能證明被告犯罪
    者，應諭知無罪之判決，刑事訴訟法第一百五十四條及第三百零一條第一項分別
    定有明文。且刑事訴訟法上所謂認定犯罪事實之證據，係指足以認定被告確有犯
    罪行為之積極證據而言，該項證據自須適合於被告犯罪事實之認定，始得採為斷
    罪資料；如未能發現相當證據，或證據不足以證明，自不能以推測或擬制之方法
    ，以為裁判之基礎，亦經最高法院著有二十九年上字第三一０五號、三十年上字
    第八一六號、四十年臺上字第八十六號等判例可資參照。經查：
  (一)被害人甲○○所申請之匯豐銀行信用卡係連同其餘六名同事所申請之信用卡（含
    信封）放在忠華中醫醫院掛號室抽屜內之情，固據被害人甲○○及證人范欣怡證
    述在卷，惟證人范欣怡亦證稱：除非員工本身有看病可以查到員工資料，診所並
    沒有員工電腦資料（參原審卷第四十六頁），是以縱使被害人甲○○曾至該診所
    看病，仍無證據證明被告有查看被害人之電腦資料；又被告曾任職該醫院之掛號
    室職員，目前仍擔任該醫院之清潔工作，且係居住於醫院之樓上等事實，固亦為
    被告所自承，然不得以被告曾任職該醫院掛號室及與醫院員工熟稔，即推測被告
    竊取被害人甲○○存放於掛號室抽屜內之信用卡。
  (二)匯豐銀行所發行之信用卡，其開卡程序係由申請人撥打電話向銀行開卡，經銀行
    承辦人員核對申請書上所填載之申請人基本資料相符後，即完成開卡程序，已據
    證人即匯豐銀行信用卡部職員謝青容到庭證述在卷，並有被害人甲○○信用卡申
    請書一份在卷可稽，然亦無證據得以證明被告有撥打電話向匯豐銀行申請開卡。
  (三)被害人甲○○所申請之匯豐銀行信用卡計遭冒名盜刷二筆，分別為：
    時間：九十年六月二十三日上午十一時六分，地點：大江國際購物中心（設桃
            園縣中壢市○○路○段五０九號），金額：三萬二千一百四十七元。有
            簽帳單一紙在卷可稽。
    時間：九十年六月二十三日上午十一時四十四分，地點：中壢太平洋崇光百貨
            公司（設桃園縣中壢市○○路三五七號），金額：一萬四千九百二十四
            元。有簽帳單一紙在卷可稽。
    查大江國際購物中心文華珠寶專櫃職員羅尤菁於警訊時陳稱：「經我看閱該相
      片上的人，我不能確定是此人前來我們專櫃刷卡消費，因為時間已久，我無法
      確定是否是她，我只記得當天刷卡之人穿著很時髦，身材很高窕（約一百七十
      公分）」（偵查卷第十一頁）；於偵查中則改稱：「經我仔細看清楚，被告有
      到我店內消費，在上開時間」（偵查卷第四十一頁），於原審又證稱：「第一
      筆交易之「持卡人」係大江國際購物中心文華珠寶專櫃當日上午之第一名客人
      ，當時停留約十五至二十分鐘，在場之被告是否當天去購物之人，太久想不起
      來」等語（參原審卷第八十七頁），綜合證人上開證言，並未能明確指認被告
      即係前去刷卡消費之人。另證人即中壢太平洋崇光百貨公司鎮金店職員鄭惠玲
      於警訊及偵查時均一致指認被告即係當日持卡消費之人，有警訊及偵查筆錄及
      指認照片可稽（參偵查卷第八頁、第三十五頁），惟證人鄭惠玲指認之過程係
      先由發卡銀行職員向鄭惠玲查詢當日該筆交易持卡人之特徵後，再由發卡銀行
      通知被害人甲○○請其提供忠華中醫醫院職員中符合鄭惠玲所描述特徵之人之
      照片數張以供鄭惠玲指認，經鄭惠玲指認被告即係該持卡人等情，經證人鄭惠
      玲、謝青容、范欣怡及被害人甲○○等證述在卷，並有指認照片附卷可稽，按
      證人鄭惠玲既係依被害人所提供之相片而為指認（偵查卷第十三頁），而被害
      人所提供之相片，被告係坐著，如何可確定身高約為一百七十公分，而據以認
      定被告即係刷卡之人，實有待商榷。
    再者，依常情而論，上開遭冒名盜刷二筆之消費項目均為金飾物品，如被告有
      盜刷之情形，何以不在同一地點刷卡，而須另赴他處於四十分鐘左右再次刷卡
      購買同樣種類之金飾物品，以時間及地理位置而言，誠有疑問。
  (四)證人張鳳翎於偵查中證稱：係於當日約十二時三十分至一時許，在忠華中醫醫院
    一樓碰見被告，並隨與被告一起走出醫院等情（參偵查卷第五十一頁），則證人
    張鳳翎既係在當日十二時三十分後在忠華中醫醫院見到被告，而中壢太平洋崇光
    百貨公司第二筆交易之時間為上午十一時四十四分，於刷卡後再次回到忠華中醫
    醫院一樓，其間只有十六分鐘，是否能即時返回該處，不無疑問，故該證人之證
    言足為被告有利之證明，乃原審認被告係刷卡後即刻返回桃園縣中壢市○○路二
    六八號忠華中醫醫院（被告居住於該址五樓），並與證人張鳳翎於一樓碰面，而
    認證人張鳳翎之證詞尚難為被告有利之認定，亦有待商榷。
  (五)信用卡上簽署與簽帳單上相同之「Ru Ru Fang」簽名，經本院函請鑑定筆跡結果
    ，因該字跡為複寫筆跡，無法客觀顯現各種書寫特徵致未能鑑定，此有中央警察
    大學九十二年六月十日校科字第０９２０００２５１６號函文一紙在卷可按，爰
    不再送請鑑定。
五、原審未詳予調查，即論處被告罪行，其認事用法尚有未洽，被告提起上訴否認犯
    罪並指摘原判決不當，即有理由，應由本院撤銷改判，並為被告無罪之諭知。
據上論斷，應依刑事訴訟法第三百六十九條第一項前段、第三百六十四條、第三百零
一條第一項前段，判決如主文。
本案經檢察官陳明光到庭執行職務。
中      華      民      國      九十二      年     八     月     五     日
                              臺灣高等法院刑事第二十一庭
                                  審判長法  官  葉  騰  瑞
                                        法  官  莊  明  彰
                                        法  官  黃  國  忠
右正本證明與原本無異。
檢察官如不服本判決，應於收受送達後十日內向本院提出上訴書，其未敘述上訴理由
者並得於提起上訴後十日內向本院補提理由書（須按他造當事人之人數附具繕本）。
                                        書記官  劉  貞  達
中      華      民      國      九十二      年     八     月     五     日


司法院資訊處製作；財團法人民間司法改革基金會備份。
